---
title: "Projeto de Introdução ao R"
author: "Gustavo Darmont de Faria Lima"
date: "2025-10-04"
output:
  html_document:
    theme: flatly
    toc: true
    toc_float: true
    code_folding: show
    df_print: paged
---

### Resumo:
Este projeto busca, a partir da análise de 30 ações do mercado brasileiro, investigar se a classificação dessas empresas, baseada em métricas de risco-retorno, apresenta relação direta com a tradicional divisão por setores da economia. A metodologia consiste em extrair 5 anos de dados de preços (Yahoo Finance) e fatores de risco (NEFIN) para calcular alguns indicadores de cada ativo (Retorno, Volatilidade e Índice de Sharpe). Em seguida, o algoritmo de aprendizado não supervisionado K-Means é aplicado para agrupar os ativos, e os clusters resultantes são visualmente comparados com a classificação setorial oficial da B3. Por fim, o modelo de Fama-MacBeth é utilizado para testar quais fatores e características, incluindo os próprios clusters, explicam a variação nos retornos dos ativos. 


### Fontes de Dados:
Este projeto utiliza duas fontes de dados distintas para a análise, com o objetivo de combinar informações de mercado com fatores de risco estimados pela academia.

1. Preços das Ações: Yahoo Finance
Os dados históricos de preços de fechamento ajustados para as 30 ações selecionadas foram coletados diretamente da plataforma Yahoo Finance. A extração foi automatizada por meio da API disponibilizada pelo pacote yfR da linguagem R. Os dados correspondem ao período de 5 anos imediatamente anterior à data de execução do código, garantindo uma análise atualizada.

2. Fatores de Risco (Modelo Fama-French): NEFIN/USP
Os fatores de risco do mercado brasileiro (Mkt-Rf, SMB, HML, WML) e a taxa livre de risco (Risk_Free) foram obtidos a partir da base de dados disponibilizada publicamente pelo Núcleo de Pesquisas em Economia Financeira (NEFIN), um centro de estudos vinculado à Faculdade de Economia, Administração e Contabilidade (FEA) da Universidade de São Paulo (USP).

O arquivo nefin_factors.csv utilizado neste projeto foi baixado diretamente do site da instituição e representa uma "fotografia" dos dados disponíveis na data do download.

Origem: https://nefin.com.br/resources/risk_factors/nefin_factors.csv

Data do Download: 04/10/2025

```{r setup, include=FALSE}
knitr::opts_chunk$set(echo = FALSE, message = FALSE, warning = FALSE)

# Instala e carrega os pacotes necessários
if (!require("pacman")) install.packages("pacman")
pacman::p_load(tidyverse, tidyquant, yfR, readr, cluster, ggrepel, patchwork)
library(dplyr)
library(tibble)
library(lubridate)
```

## 1ª Etapa: Montando a Base do Projeto


### 1.1 Definição dos parâmetros

```{r parametros}
# Período de análise de 5 anos
data_fim <- Sys.Date()
data_inicio <- data_fim - years(5)

# Lista de tickers de 30 empresas do Ibovespa
tickers <- c(
  "VALE3.SA", "CMIN3.SA", "BRAP4.SA", "SBSP3.SA", "SAPR11.SA", "AESB3.SA", "CSMG3.SA", "ORVR3.SA", "RDOR3.SA", "PARD3.SA", "FLRY3.SA", "SUZB3.SA", "KLB11.SA", "ITUB4.SA", "BBDC4.SA", "BPAC11.SA", "ITSA4.SA", "BBAS3.SA", "BBDC3.SA", "PETR4.SA", "PETR3.SA", "PRIO3.SA", "VBBR3.SA", "UGPA3.SA", "ELET3.SA", "EQTL3.SA", "ENEV3.SA", "CPLE6.SA", "CMIG4.SA"
)

cat("Periodo de Analise:", format(data_inicio, "%Y-%m-%d"), "ate", format(data_fim, "%Y-%m-%d"))

# Cria o dataframe de mapeamento Ticker -> Setor. Feito a mão por limitações do Web Scraping do site da B3
setores_df <- tibble::tribble(
  ~ticker,    ~Setor,
  "VALE3.SA", "Mineração",
  "CMIN3.SA", "Mineração",
  "BRAP4.SA", "Mineração",
  "SBSP3.SA", "Água e Saneamento",
  "SAPR11.SA", "Água e Saneamento",
  "AESB3.SA", "Água e Saneamento",
  "RDOR3.SA", "Serv.Méd.Hospit.,Análises e Diag.",
  "PARD3.SA", "Serv.Méd.Hospit.,Análises e Diag.",
  "FLRY3.SA", "Serv.Méd.Hospit.,Análises e Diag.",
  "SUZB3.SA", "Madeira e Papel",
  "KLB11.SA", "Madeira e Papel",
  "CSMG3.SA", "Água e Saneamento",
  "ORVR3.SA", "Água e Saneamento",
  "ITUB4.SA", "Intermediários Financeiros",
  "BBDC4.SA", "Intermediários Financeiros",
  "BPAC11.SA", "Intermediários Financeiros",
  "ITSA4.SA", "Intermediários Financeiros",
  "BBAS3.SA", "Intermediários Financeiros",
  "BBDC3.SA", "Intermediários Financeiros",
  "PETR4.SA", "Petróleo, Gás e Biocombustíveis",
  "PETR3.SA", "Petróleo, Gás e Biocombustíveis",
  "PRIO3.SA", "Petróleo, Gás e Biocombustíveis",
  "VBBR3.SA", "Petróleo, Gás e Biocombustíveis",
  "UGPA3.SA", "Petróleo, Gás e Biocombustíveis",
  "ELET3.SA", "Energia Elétrica",
  "EQTL3.SA", "Energia Elétrica",
  "ENEV3.SA", "Energia Elétrica",
  "CPLE6.SA", "Energia Elétrica",
  "CMIG4.SA", "Energia Elétrica"
)

# Cria um dataframe resumido por setor
resumo_setores <- setores_df %>%
  group_by(Setor) %>%
  summarise(
    Ativos = paste(ticker, collapse = ", "),
    Numero_de_Ativos = n()
  ) %>%
  # Desagrupa para futuras operações
  ungroup()

cat("Tabela Resumo - Empresas por Setor:\n")
print(resumo_setores)
```

### 1.2 Coleta dos preços das ações (fonte: Yahoo Finance)

O código abaixo utiliza o pacote `yfR` para baixar os preços de fechamento ajustados para cada um dos tickers definidos.

```{r coleta_precos}
# Baixa os dados de preços ajustados
dados_precos <- yf_get(
  tickers = tickers,
  first_date = data_inicio,
  last_date = data_fim
)

# Organiza os dados em formato 'wide' (cada coluna é um ticker)
precos_wide <- dados_precos %>%
  select(ref_date, ticker, price_adjusted) %>%
  pivot_wider(names_from = ticker, values_from = price_adjusted) %>%
  arrange(ref_date) %>%
  rename(Data = ref_date)

cat("Dimensões da tabela de preços:", dim(precos_wide), "\n")
cat("Tabela de Preços dos Ativos:\n")
head(precos_wide)
```

### 1.3 Coleta dos fatores de risco para o modelo Fama-French (fonte: NEFIN USP)

Acessamos os fatores de risco do mercado brasileiro calculados pelo NEFIN, a partir do arquivo csv baixado do site da instituição e armazenado no mesmo diretório do projeto. Usaremos os 3 fatores clássicos (Mercado, Tamanho e Valor) mais o fator de Momento.

```{r coleta_fatores_csv_corrigido}
# Carrega os dados do arquivo CSV local
fatores_nefin_raw <- read_csv("nefin_factors.csv")

# Limpeza e formatação dos dados
fatores_nefin <- fatores_nefin_raw %>%
  select(-1) %>%
  set_names(c("Data", "Mkt_Rf", "SMB", "HML", "WML", "IML", "Risk_Free")) %>% 
  mutate(
    Data = as.Date(Data, format="%d/%m/%Y"),
    across(-Data, as.numeric)
  ) %>%
  drop_na()

# Filtra para o período de análise
fatores_nefin_filtrado <- fatores_nefin %>%
  filter(Data >= data_inicio & Data <= data_fim)

cat("Tabela Resumo - Indicadores de Fama-French:\n")
head(fatores_nefin_filtrado)
```

## 2ª Etapa: Análise Exploratória e Engenharia de Features

Vamos calcular os retornos diários, as métricas de risco (volatilidade, Sharpe) e preparar o dataset final que será usado para a clusterização.


### 2.1 Cálculo dos retornos diários dos ativos

Vamos converter a série de preços de cada ativo em uma série de retornos diários. Usaremos retornos logarítmicos, usuais em modelagem financeira.

```{r calculo_retornos}
# Transforma os dados de preços para o formato longo (long format) para facilitar o cálculo
precos_long <- precos_wide %>%
  pivot_longer(-Data, names_to = "ticker", values_to = "price_adjusted")

# Calcula os retornos diários para cada ticker
retornos_diarios <- precos_long %>%
  group_by(ticker) %>%
  tq_transmute(
    select = price_adjusted,
    mutate_fun = periodReturn,
    period = "daily",
    type = "log"
  ) %>%
  # Retorna para o formato wide, similar à tabela de preços original
  pivot_wider(names_from = "ticker", values_from = "daily.returns") %>%
  drop_na()

cat("Dimensões da tabela de retornos diários:", dim(retornos_diarios), "\n")
cat("Tabela de Retornos Diários dos Ativos:\n")
head(retornos_diarios)
```

### 2.2 Unindo retornos e fatores de risco

Utilizaremos a função `left_join` do pacote `dplyr` para combinar a tabela `retornos_diarios` com a `fatores_nefin_filtrado`, de forma a garantir que todos os dias com registro de retorno de ativos sejam mantidos na base principal, adicionando as informações dos fatores de risco correspondentes àquelas datas.

```{r join_dados}
# Une a tabela de retornos com a de fatores usando a coluna "Data"
dados_mestre <- left_join(retornos_diarios, fatores_nefin_filtrado, by = "Data")

# Exibe as primeiras linhas e as dimensões do dataset mestre para verificação
cat("Dimensões do dataset mestre:", dim(dados_mestre), "\n")
# O head() mostrará as colunas de retorno dos ativos seguidas pelas colunas dos fatores

cat("Dados Consolidados:\n")
head(dados_mestre)
```

### 2.3 Construíndo os indicadores para a clusterização

```{r engenharia_features}
# Calcula a taxa livre de risco (Risk-Free) média anualizada
rf_media_anual <- mean(dados_mestre$Risk_Free, na.rm = TRUE) * 252

# Reformata os dados de retornos para o formato longo
retornos_long <- retornos_diarios %>%
  pivot_longer(-Data, names_to = "ticker", values_to = "retorno_diario")

# Calcula as métricas anualizadas para cada ativo
features_cluster <- retornos_long %>%
  group_by(ticker) %>%
  summarise(
    retorno_medio_diario = mean(retorno_diario, na.rm = TRUE),
    volatilidade_diaria = sd(retorno_diario, na.rm = TRUE)
  ) %>%
  mutate(
    RetornoAnual = retorno_medio_diario * 252,
    VolAnual = volatilidade_diaria * sqrt(252),
    Sharpe = (RetornoAnual - rf_media_anual) / VolAnual
  ) %>%
  select(ticker, RetornoAnual, VolAnual, Sharpe) %>%
  filter(is.finite(Sharpe)) %>%
  arrange(desc(Sharpe))

cat("Tabela de Indicadores para Clusterização:\n")
print(features_cluster)
```

## 3ª Etapa: Análise de Clusterização


### 3.1 Determinando o número ótimo de clusters (k)

Utilizaremos do *Método do Cotovelo* e da *Análise de Silhueta* para identificar o número ideal de grupos para nossos dados.

```{r determina_k}
# Seleciona apenas as colunas numéricas que serão usadas como features
dados_cluster <- features_cluster %>%
  select(RetornoAnual, VolAnual, Sharpe)

# Converte e adequa os dados para uma matriz
dados_matriz <- as.matrix(dados_cluster)
rownames(dados_matriz) <- features_cluster$ticker
dados_escalados <- scale(dados_matriz)

# Calcula WCSS (Inércia) e Silhueta para diferentes valores de k
k_valores <- 2:10   # Testando entre 2 e 10 clusters
inercia <- numeric(length(k_valores))
silhueta_media <- numeric(length(k_valores))

for (i in seq_along(k_valores)) {
  k <- k_valores[i]
  set.seed(123) # Garante que os resultados sejam reprodutíveis
  
  kmeans_resultado <- kmeans(dados_escalados, centers = k, nstart = 25)
  
  inercia[i] <- kmeans_resultado$tot.withinss
  
  silhueta_resultado <- silhouette(kmeans_resultado$cluster, dist(dados_escalados))
  silhueta_media[i] <- mean(silhueta_resultado[, 3])
}

# Cria um dataframe com os resultados
resultados_k <- tibble(
  k = k_valores,
  inercia = inercia,
  silhueta = silhueta_media
)


## Plotando os gráficos para análise:

# Gráfico do Método do Cotovelo
p1 <- ggplot(resultados_k, aes(x = k, y = inercia)) +
  geom_line(color = "blue", size = 1) +
  geom_point(color = "blue", size = 3) +
  labs(title = "Método do Cotovelo (Elbow Method)",
       subtitle = "Procurando o 'cotovelo' na curva",
       x = "Número de Clusters (k)",
       y = "Inércia (WCSS)") +
  theme_minimal()

# Gráfico da Análise de Silhueta
p2 <- ggplot(resultados_k, aes(x = k, y = silhueta)) +
  geom_line(color = "red", size = 1) +
  geom_point(color = "red", size = 3) +
  labs(title = "Análise de Silhueta",
       subtitle = "Procurando o valor máximo",
       x = "Número de Clusters (k)",
       y = "Score Médio de Silhueta") +
  theme_minimal()

p1 + p2
```

Com base nos gráficos, o valor de **k=3** parece ser a escolha ideal, pois representa o ponto de maior score de silhueta e um "cotovelo" siginifcativo.


### 3.2 Aplicando o K-means e analisando os clusters

Agora que definimos k=3, rodamos a parte final do algoritmo para analisarmos os grupos formados.

```{r aplica_kmeans}
k_otimo <- 3

set.seed(123)
kmeans_final <- kmeans(dados_escalados, centers = k_otimo, nstart = 25)

# Adiciona o número do cluster ao nosso dataframe de indicadores original
features_com_cluster <- features_cluster %>%
  mutate(Cluster = factor(kmeans_final$cluster))

cat("Composição dos Clusters por Ativo:\n")
print(features_com_cluster, n = Inf)


# Calcula as características médias de cada cluster
resumo_clusters <- features_com_cluster %>%
  group_by(Cluster) %>%
  summarise(
    N_Ativos = n(),
    Retorno_Medio = mean(RetornoAnual),
    Volatilidade_Media = mean(VolAnual),
    Sharpe_Medio = mean(Sharpe)
  ) %>%
  arrange(desc(Sharpe_Medio))

cat("\n\nCaracterísticas Médias de Cada Cluster:\n")
print(resumo_clusters)


# Visualiza os clusters no gráfico de Risco vs. Retorno
grafico_clusters <- ggplot(features_com_cluster, aes(x = VolAnual, y = RetornoAnual, color = Cluster, label = ticker)) +
  geom_point(size = 2.5, alpha = 0.8) +
  geom_text_repel(size = 3, show.legend = FALSE, max.overlaps = 20, fontface = "bold") +
  labs(
    title = "Visualização dos 3 Clusters de Ativos",
    subtitle = "Gráfico de Risco (Volatilidade Anual) vs. Retorno Anual",
    x = "Volatilidade Anualizada",
    y = "Retorno Anualizado"
  ) +
  scale_y_continuous(labels = scales::percent) +
  scale_x_continuous(labels = scales::percent) +
  theme_minimal() +
  theme(legend.position = "bottom",
        legend.direction = "horizontal",
        legend.justification = "center",) +
  guides(color = guide_legend(nrow = 1, byrow = TRUE, title.position = "left"))

print(grafico_clusters)
```

### 3.3 Análise Visual - Clusters vs. Setores

Criamos a seguir o novo gráfico para comparar a estrutura dos clusters com a divisão setorial dos ativos e assim avaliar semelhanças e diferenças.

```{r grafico_cluster_setor}
# Junta a informação de setor com a de clusters
features_com_setor <- left_join(features_com_cluster, setores_df, by = "ticker")

# Gera o novo gráfico
grafico_final_cluster_setor <- ggplot(features_com_setor, 
                                      aes(x = VolAnual, y = RetornoAnual, label = ticker)) +
  # Desenha as elipses (curvas fechadas) para cada Cluster
  stat_ellipse(
    aes(group = Cluster), 
    type = 't', 
    level = 0.95, 
    color = "darkgray", 
    linetype = "dashed",
    geom = "path"
  ) +
  # Adiciona os pontos, agora coloridos por Setor
  geom_point(aes(color = Setor), size = 2.5, alpha = 0.8) +
  geom_text_repel(
    fontface = "bold",
    size = 2,
    max.overlaps = 20
  ) +
  labs(
    title = "Análise de Clusters vs. Setores da Economia",
    subtitle = "Elipses representam os Clusters (agrupamento por risco-retorno).\nCores representam os Setores Econômicos.",
    x = "Volatilidade Anualizada",
    y = "Retorno Anualizado"
  ) +
  scale_y_continuous(labels = scales::percent) +
  scale_x_continuous(labels = scales::percent) +
  theme_minimal() +
  theme(legend.position = "bottom") +
  guides(color = guide_legend(nrow = 3))

print(grafico_final_cluster_setor)
```

### Análise dos gráficos
Os gráficos acima se complementam para um entendimento visual da relação entre os clusters de ativos e os setores associados a eles. O primeiro tem a função de evidenciar os clusters formados, mas a partir do segundo, pode-se avaliar se existem semelhanças na relação risco-retorno entre empresas de um mesmo segmento de mercado. Enquanto que para Água e Saneamento, por exemplo, parece haver uma tendência para o índice de Sharpe, outros setores como o de Petróleo, Gás e Biocombustíveis ou Energia Elétrica apresentam empresas compondo diferentes clusters, o que torna fraca a evidência de relação entre o setor da empresa e a relação risco-retorno de seu papel. Pode-se esperar que outras variáveis não observadas impactam demasiadamente esse fator para os diversos papéis analisados, indicando que uma análise quantitativa e um teste de hipóteses seriam necessários para investigar com maior robustês a relação que buscamos estudar.


## Glossário de Variáveis
Esta seção descreve os principais dataframes e variáveis criados e utilizados ao longo da análise para garantir a clareza e a reprodutibilidade do estudo.

### Principais Dataframes
setores_df: Tabela de mapeamento criada manualmente que associa cada ticker de ação ao seu respectivo Setor econômico, conforme a classificação da B3.

precos_wide: Dataframe onde cada coluna representa o ticker de uma ação e as linhas contêm a série temporal de seus preços de fechamento ajustados para o período de análise.

retornos_diarios: Estrutura similar à precos_wide, mas contendo os retornos diários logarítmicos de cada ativo, que são a base para os cálculos de risco e retorno.

fatores_nefin_filtrado: Tabela contendo os fatores de risco do mercado brasileiro (Fama-French) e a taxa de juros livre de risco, já filtrada para o período de análise do projeto.

features_com_setor: O dataframe final utilizado para a clusterização e visualização. Nele, cada linha corresponde a um único ativo, e as colunas contêm as métricas de desempenho e risco calculadas, bem como a classificação de setor e o cluster atribuído.

### Principais Variáveis (Colunas)
ticker: O código de negociação do ativo na bolsa de valores brasileira (B3). Ex: "VALE3.SA".

Setor: A classificação setorial do ativo, conforme definido pela B3. Ex: "Mineração".

RetornoAnual: O retorno médio anualizado do ativo. Foi calculado a partir da média dos retornos diários logarítmicos, multiplicada por 252 (número aproximado de dias de pregão em um ano).

VolAnual: A volatilidade (risco) anualizada do ativo. Medida pelo desvio padrão dos retornos diários, multiplicada pela raiz quadrada de 252. Representa o grau de variação do retorno de um ativo.

Sharpe: O Índice de Sharpe do ativo. É uma métrica que mede o retorno ajustado ao risco, calculada como:
(RetornoAnual - TaxaLivreDeRiscoMédiaAnual) / VolAnual.
Um valor mais alto indica um melhor desempenho para a quantidade de risco assumido.

Cluster: O grupo numérico (neste caso, de 1 a 3) ao qual o ativo foi atribuído pelo algoritmo de aprendizado não supervisionado K-Means, com base em suas características de RetornoAnual, VolAnual e Sharpe.


## Uso de Inteligência Artificial
Foi utilizada a ferramenta de IA Gemini para auxiliar na revisão e adequação deste projeto aos critérios da disciplina. O prompt principal utilizado foi:

"Faça uma revisão do projeto Rmd em anexo conforme critérios de avaliação do trabalho na foto em anexo e orientações apresentados a seguir, detalhando o que e como deve ser alterado para se adequar ao escopo do que foi solicitado."

Além disso, foi feito uso da mesma ferramenta para debug e busca por soluções inteligêntes a problemas pontuais ao longo da construção do código do trabalho. Exemplo de feature recomendada pela IA: uso do pacote pacman para carregamento dos demais pacotes.


## Próximos Passos:

As evoluções mapeadas para o trabalho consistem de:
  1. Testar outros formatos de curvas fechadas que melhor representem os clusters do último gráfico
  2. Analisar quantitativamente a relação entre clusters de retorno-volatilidade e setores da economia e explicar qualitativamente os dados observados
  3. Construir e rodar o modelo de precificação de ativos de Fama-MacBeth para entender quais fatores explicam o retorno dos ativos e investigar semelhanças intra-setoriais
  4. Fazer uma análise estatística dos setores frente aos indicadores financeiros observados
  5. Realizar um teste de hipóteses para avaliar significância das diferenças nos indicadores entre setores da economia, ou seja, se as clusterizações são motivadas por diferenças setoriais.
